【裁判字號】    98,上訴,1363
【裁判日期】    980520
【裁判案由】    毒品危害防制條例
【裁判全文】
臺灣高等法院刑事判決               98年度上訴字第1363號
上  訴  人
即  被  告  甲○○
                    （現另案於臺灣桃園女子監獄執行中）
指定辯護人  本院公設辯護人王永炫
上列上訴人因違反毒品危害防制條例案件，不服臺灣士林地方法
院97年度訴字第676號，中華民國98年2月9 日第一審判決（起訴
案號：臺灣士林地方法院檢察署96年度偵字第23044號、第25295
號），提起上訴，本院判決如下：
    主  文
原判決關於有罪部分均撤銷。
甲○○販賣第一級毒品，累犯，處有期徒刑拾柒年，販賣第一級
毒品所得共新台幣貳仟元沒收，如全部或一部不能沒收時，以其
財產抵償之。
被訴販賣第二級毒品部分無罪。
    事  實
一、甲○○前因施用第一級、第二級毒品案件，經臺灣士林地方
    法院以91年度訴字第8 號判決分別處有期徒刑8月、6月，定
    應執行有期徒刑l 年確定，又因轉讓第二級毒品案件，由臺
    灣士林地方法院以91年度訴字第425號判決處有期徒刑8月確
    定，並與上開施用第一級、第二級毒品部分合併定應執行有
    期徒刑為l年6月確定，於民國（下同）93年1 月20日因縮短
    刑期假釋出監，交付保護管束，於93年6 月25日保護管束期
    滿，視為執行完畢。猶不知悔改，明知海洛因係經行政院衛
    生署公告列管之第一級毒品，不得擅自販賣，竟基於意圖販
    賣第一級毒品海洛因而營利之接續犯意，於96年5 月初某日
    及5 月中旬某日（前後時間約相距一星期），在臺北市北投
    區忠義捷運站附近，先後將不詳重量之海洛因各1 包，以新
    台幣（下同）1,000元之代價販售予丙○○，嗣於96年5月16
    日上午10時30分許，在臺北市○○區○○路65巷10號3樓之5
    居處，為警查獲，並扣得針筒16支、電子秤1台、分裝包1包
    、空包裝袋1個及吸食器1批（以上各物業經另案沒收）、研
    磨機1台、行動電話共2支等物。
二、案經臺北縣政府警察局淡水分局報告臺灣士林地方法院檢察
    署呈請臺灣高等法院檢察署檢察長令轉臺灣桃園地方法院檢
    察署檢察官偵辦及內政部警政署刑事警察局移送臺灣桃園地
    方法院檢察署檢察官偵查起訴後經台灣桃園地方法院諭知管
    轄錯誤並移送原審法院審理。
    理  由
壹、程序方面：
一、證人丙○○之警詢筆錄，欠缺「可信之特別情況」，不得作
    為證據。
    按刑事訴訟法新制採改良式當事人進行主義，為保障被告防
    禦權及維護直接審理與言詞審理原則，刑事訴訟法第159 條
    第1 項規定：「被告以外之人於審判外之言詞或書面陳述，
    除法律有規定者外，不得作為證據。」酌採英美法之傳聞法
    則。復於第159條之1至第159條之5增設例外規定，以應實務
    需要，俾符實體真實發現之訴訟目的。查證人丙○○之警詢
    筆錄，係屬於被告以外之人於審判外之書面陳述，依上開規
    定，均為傳聞證據，又無刑事訴訟法第159條之1至第159 條
    之5 所設例外具有較可信之特別情況，自不得作為本件認定
    被告犯罪之證據。
二、證人乙○○之警詢筆錄，得作為證據。
    按刑事訴訟法第159條之3第3 款規定：「被告以外之人於審
    判中有下列情形之一，其於檢察事務官、司法警察官或司法
    警察調查中所為之陳述，經證明具有可信之特別情況，且為
    證明犯罪事實之存否所必要者，得為證據：三滯留國外或所
    在不明而無法傳喚或傳喚不到者。」，查證人乙○○於警詢
    指訴，固係審判外之言詞陳述，被告辯護人亦於原審及本院
    調查證據時，主張乙○○警詢之證述係屬審判外之陳述而無
    證據能力，惟證人乙○○於原審審理期間，經多次傳喚均未
    到庭，並經拘提結果，亦因所在不明而無法拘提到案，有原
    審送達證書、拘票等在卷為憑（見原審卷第63頁、第103 頁
    、第145頁、第146至第148 頁），嗣經本院再予傳喚仍未到
    庭，顯見證人乙○○因所在不明而無法傳喚到庭，審酌其警
    詢筆錄製作原因及過程，並無不能自由陳述之情形，亦無違
    法取證或其他瑕疵，而具有可信之特別情況，且已無從傳訊
    ，為證明本件犯罪事實之存否所必要，因認證人乙○○警詢
    之陳述，具有證據能力。辯護人爭執證人乙○○警訊筆錄，
    應無證據能力云云，洵無可採。
三、證人丙○○於偵查中經具結之陳述，具有證據能力。
    被告有與證人對質及詰問證人之權利，其中所謂「對質」，
    是指被告與證人同時在場，面對面互為質問之意。而被告之
    對質權，係藉由對質程序，法院得以觀察其問答之內容與互
    動，親身感受而獲得心證，有助於真實之發現；詰問權則係
    指訴訟上當事人有在審判庭輪流盤問證人，以求發現真實，
    辨明供述證據真偽之權利。現行刑事訴訟法對於詰問制度之
    設計，以同法第166 條以下規定之交互詰問為實踐，屬於人
    證調查證據程序之一環；與證據能力係指符合法律所規定之
    證據適格，而得成為證明犯罪事實存在與否之證據資格，性
    質上並非相同。偵查中檢察官為蒐集被告犯罪證據，訊問證
    人旨在確認被告嫌疑之有無及內容，與審判期日透過當事人
    之攻防，調查人證以認定事實之性質及目的，尚屬有別。偵
    查中訊問證人，法無明文必須傳喚被告使之得以在場，刑事
    訴訟法第184條第2項亦僅規定因發見真實之必要，得命證人
    與被告對質，是檢察官偵查中雖未命證人與被告對質，尚非
    違法。此項未經被告對質之被告以外之人於偵查中向檢察官
    所為之陳述，依刑事訴訟法第159條之1第2 項之規定，原則
    上屬於法律規定為有證據能力之傳聞證據，於例外顯有不可
    信之情況，始否定其得為證據，業如前述。現行刑事訴訟法
    關於行通常審判程序之案件，為保障被告之反對詰問權，復
    對證人採交互詰問制度，其未經詰問者，僅屬未經合法調查
    之證據，並非無證據能力，而禁止證據之使用。此項詰問權
    之欠缺，非不得於審判中由被告行使以資補正，而完足為經
    合法調查之證據。倘被告於審判中捨棄對質、詰問權，自無
    不當剝奪被告對質、詰問權行使之可言（最高法院97年台上
    字第1069號判決意旨參照）。本件證人丙○○於偵查中向檢
    察官所為關於本案被告犯罪經過之陳述，並無顯不可信之情
    況，又前開證人丙○○於偵查中之證述，雖未經被告詰問，
    然前開證人嗣於原審中經以證人身分傳訊到庭，實行交互詰
    問，當足以保障被告對質、詰問權之行使，依前揭說明，證
    人丙○○於偵查中之證述，自得作為認定被告犯罪之證據。
四、本件認定事實所引用之卷內其他供述證據等資料，雖屬傳聞
    證據，惟當事人於本院準備程序及審判期日中均未爭執其證
    據能力，且迄至言詞辯論終結前亦未再聲明異議，本院審酌
    此等證據資料製作時之情況，尚無違法不當及證明力明顯過
    低之瑕疵，亦認為以之作為證據應屬適當，故揆諸前開規定
    ，依刑事訴訟法第159條之5規定，應認前揭證據資料有證據
    能力。
貳、實體方面：
甲、有罪部份
一、訊據上訴人即被告甲○○矢口否認有販賣第一級毒品海洛因
    予丙○○之犯行，辯稱：伊不認識丙○○，不知丙○○何以
    會提及伊販賣毒品與丙○○云云。惟查：
  (一)前揭被告販賣第一級毒品海洛因與丙○○之犯行，業據證人
    丙○○於偵查中結證稱：「我曾向被告購買2 次毒品，時間
    約在5月中左右，新台幣各是1千元，數量為1 小包的海洛因
    ，地點是在北投的忠義捷運站附近，我是在北投以我的手機
    0000000000 打被告的手機0000000000，我說要1千元的東西
    ，然後約地點，二次都有拿到，確實是向被告拿的，我不會
    認錯人」、「警方於其泰山住處查扣之海洛因乙包，是我向
    阿蘭買來的，購買海洛因的時間，最後一次是在96年5 月中
    旬，詳細日期不記得了，交貨都約在北投捷運站，阿蘭就是
    照片上之甲○○」等語（見偵字第23044 號卷第74頁、75頁
    、毒偵字第3204號卷第34至35頁），於原審結證稱：「（問
    ：你說毒品是在五月間跟甲○○買二次，是否實在？【請提
    示桃檢96偵23044卷第74-75頁】）實在。」、「（問：是否
    認識在庭被告？如何認識？）認識。有人跟我說她那邊有東
    西，就是海洛因、安非他命，問我要不要，後來我說好，意
    思是要跟她拿海洛因、安非他命。」、「（問：所謂拿是買
    還是什麼意思？）是買的意思。」、「（問：後來你有無跟
    被告買過安非他命、海洛因？）二次都是中午左右，時間是
    離我被抓（96年6 月22日）一、二個月前。」、「（問：你
    這二次都跟被告買什麼東西？）海洛因。」、「（問：你都
    如何和被告聯絡跟她買毒品？）打電話，號碼忘記了，之前
    在桃園有做過筆錄，那時有記得電話，現在時間久了忘記號
    碼了。約都約在她們那邊的捷運站，忠義捷運站。」、「（
    問：你說你這二次向被告買海洛因的價錢、數量各何？）各
    1 千元，量少少的，我的量每包大概可以打二次。」、「二
    次購買之時間相距約一週之內」、「96年6 月22日被警察查
    扣之海洛因是向甲○○買的」等語（見原審卷第79頁、第80
    頁、第85頁、第89頁），而被告亦自承有使用門號00000000
    00之手機（見原審卷第43頁），核與證人所述上情亦相吻合
    。另證人丙○○向被告所購賣而尚未用盡剩餘之毒品，經警
    查扣鑑驗呈嗎啡、海洛因反應，亦有基隆市警察局查獲毒品
    初步鑑驗報告單在卷可憑（見偵字第23044 號卷第60頁），
    且被告於96年5 月16日10時30分許，為警持搜索票在在臺北
    市○○區○○路65巷10號3 樓之5居處，扣得電子秤1台、分
    裝包1 包等物，此均係販賣毒品所必備之器材，亦足佐證被
    告應有販賣毒品之犯行。至被告雖便稱不識丙○○云云，然
    與其於原審供稱認識丙○○之情（見原審卷第43頁），且於
    交互詰問證人丙○○時，亦未否認認識丙○○（見原審卷第
    93頁），足見被告所辯不識丙○○云云，要屬卸責之詞，不
    足信。是證人丙○○所述其最後一次於96年5 月中旬某日及
    在此之前約一星期左右之5 月初某日曾向被告購買海洛因毒
    品之事實，應屬事實，而可採信。
  (二)本案雖因被告甲○○否認販賣海洛因予丙○○之犯行，而無
    法知悉其此部分販入海洛因之成本，致無從確知其中之差價
    為何，惟一般民眾普遍認知非法交易毒品，向為政府查禁森
    嚴，且重罰不寬貸，衡諸常情，倘非有利可圖，絕無平白甘
    冒被重罰之高度風險之理，從而，舉凡有償交易，除足反證
    其確另基於某種非圖利本意之關係外，通常尚難因無法查悉
    其販入毒品價額作為是否高價賣出之比較，諉無營利之意思
    ，阻卻販賣犯行之追訴（最高法院87年度台上字第3164號判
    決意旨參照），況被告甲○○交付毒品時尚須另外約在他處
    見面，其花費額外之時間、精力及甘冒員警查緝風險之目的
    ，無非係購入海洛因之價格必較其售出之價格低廉，或以同
    一價格而減少海洛因之分量，而有從中賺取差額利潤圖利之
    意圖，而從中賺取差價牟利，至為灼然。是被告先後以1,00
    0元之價格販賣海洛因各1包予證人丙○○，其有營利之意圖
    ，至可認定。
  (三)綜上所述，被告甲○○前揭販賣第一級毒品之犯行，事證已
    臻明確，自應依法論科。
二、核被告甲○○所為，係犯毒品危害防制條例第4條第1項販賣
    第一級毒品罪。又被告有如事實欄所示之前科紀錄，此有台
    灣高等法院被告前案紀錄表1 份附卷可稽，其於受有期徒刑
    執行完畢後5 年內，故意再犯本案有期徒刑以上之各罪，應
    依刑法第47條第1 項規定，論以累犯，並加重其刑至二分之
    一（無期徒刑、死刑部分不得加重）。被告販賣前持有海洛
    因之低度行為，為販賣之高度行為所吸收，不另論罪。復按
    刑事法若干犯罪行為態樣，本質上原具有反覆、延續實行之
    特徵，立法時既予特別歸類，定為犯罪構成要件之行為要素
    ，則行為人基於概括之犯意，在密切接近之一定時、地持續
    實行之複次行為，倘依社會通念，於客觀上認為符合一個反
    覆、延續性之行為觀念者，於刑法評價上，即應僅成立一罪
    ，俾免有重複評價、刑度超過罪責與不法內涵之疑慮；學理
    上所稱「集合犯」之職業性、營業性或收集性等具有重複特
    質之犯罪均屬之，例如經營、從事業務、收集、販賣、製造
    、散布等行為概念者是（參照最高法院95年度臺上字第1079
    號、95年度臺上字第4686號判決意旨），準此，被告甲○○
    基於營利之意圖，於密接之時、地先後2 次販賣海洛因之行
    為，應係基於同一之販賣犯意為之，並具有不斷反覆實施之
    特性，屬集合犯行為，應僅論以一罪，公訴意旨認前開犯行
    ，犯意各別，應予分論併罰云云，應有誤會。再本件被告販
    賣第一級毒品海洛因之對象僅證人丙○○一人，並非不特定
    民眾，且海洛因價格昂貴，依本件被告販售之價格每次均為
    1000 元以觀，其2次所販賣海洛因之數量應尚微少，所圖得
    之利益有限，所為與販賣毒品數量達數公斤以上之嚴重危害
    社會治安情形仍有不同，兼以本案之零星交易，其惡性尚與
    大量走私進口或長期販賣毒品所謂「大盤」或「中盤」之毒
    梟有間，此觀諸上開證人之證言自明，倘不論所犯情節輕重
    ，而一律論處本罪之法定本刑死刑或無期徒刑，顯非衡平，
    本院參酌上情及其素行、犯罪動機、目的、手段及造成社會
    整體侵害程度，認被告所為之犯罪情節等各項情狀與本件最
    輕法定刑期無期徒刑相較，顯有情輕法重之憾，客觀上以一
    般國民生活經驗法則為之檢驗，尚足以引起一般人之同情，
    非無堪值憫恕之處，爰依刑法第59條之規定減輕其刑，並依
    法就罰金刑部分先加重後減輕之，至死刑、無期徒刑部分依
    法不得加重，故僅減輕之。
三、原審以被告販賣第一級毒品犯行事證明確，對被告予以論罪
    科刑，固非無見，惟查：被告先後2 次販賣第一級毒品海洛
    因予丙○○，係基於接續之同一販賣犯意為之，並具有不斷
    反覆實施之特性，屬集合犯行為，應僅論以一罪，原審認前
    開犯行，犯意各別，而予以分論併罰，尚有未洽。被告上訴
    意旨仍執陳詞，否認有販賣第一級毒品罪犯行，雖無理由，
    但原判決既有前揭可議之處無可維持，自應由本院將原判決
    關於此部分撤銷改判，並審酌被告自身有施用毒品之習慣，
    明知海洛因係屬毒品，施用者容易上癮而戒除不易，除個人
    身心飽受摧殘外，輕則施用後致家庭破碎，重則為取得購買
    毒品之金錢淪為娼妓盜匪，足以腐蝕民心，竟為謀一己之私
    利，即販賣第一級毒品海洛因予他人施用，嚴重損及國民健
    康，兼衡被告販賣第一級毒品之數量及金額，暨其素行、犯
    罪動機、目的、手段、犯後態度等一切情狀，就被告販賣第
    一級毒品罪部分，量處有期徒刑17年。
四、又被告先後販賣第一級毒品海洛因所得金額共2000元（2 次
    各1000元）為被告犯毒品危害防制條例第4條第1項之罪所得
    之財物，應依該條例第19條第1 項規定宣告沒收，如全部或
    一部不能沒收時，以其財產抵償之。至於扣案之針筒16支、
    電子秤1台、分裝包1包、空包裝袋1個及吸食器1批，已另案
    經台灣桃園地方法院以96年士審訴字第1215號判決諭知沒收
    ，並經執行完畢，此有上開判決書及扣押物品處分命令附卷
    可稽（見原審卷第167至170頁），研磨機1 台並無證據證明
    係供本件犯罪所用，且被告亦稱非其所有（見原審卷第 158
    頁），又門號0000000000行動電話並非被告所有，此有台灣
    大哥大資料查詢表附卷可憑（見原審卷第52頁），另門號00
    00000000行動電話，並無證據證明係供本件犯罪所用，爰均
    不宣告沒收，至於未於本案扣案現屬丙○○所有之海洛因 1
    包（毛重0.2 公克），已於丙○○施用毒品案件中查扣，應
    由另案丙○○施用毒品案件中宣告沒收銷毀，爰不於本案再
    宣告沒收銷毀，併此敘明。
乙、無罪部分：
一、公訴意旨另以：被告甲○○明知安非他命係經行政院衛生署
    公告列管之第二級毒品，不得擅自販賣，竟基於意圖販賣第
    二級毒品安非他命而營利之犯意，於96年1月中旬某日晚間8
    時許及96年1月31日晚間8時許，在臺北市○○區○○里○○
    路旁夜市，分別將不詳重量之安非他命1包，以5,000元之代
    價，販售予乙○○2 次，因認被告此部分行為，亦涉犯毒品
    危害防制條例第4條第2項之販賣第二級毒品罪。
二、按犯罪事實應依證據認定之，無證據不得認定犯罪事實；又
    不能證明被告犯罪者，應為無罪之判決，刑事訴訟法第 154
    條第2項、第301條第1 項前段分別定有明文。而認定不利於
    被告之事實，須依積極證據，茍積極證據不足為不利於被告
    事實之認定時，即應為有利於被告之認定，更不必有何有利
    之證據；且刑事訴訟法上所謂認定犯罪事實之積極證據，係
    指適合於被告犯罪事實之認定之積極證據而言，雖不以直接
    證據為限，間接證據亦包括在內，然而無論直接或間接證據
    ，其為訴訟上之證明，須於通常一般之人均不致有所懷疑，
    而得確信其為真實之程度者，始得據為有罪之認定，倘其證
    明尚未達到此一程度，而有合理之懷疑存在時，自不能以推
    測或擬制之方法，以為有罪裁判之基礎，最高法院40年台上
    字第86號、76年台上字第4986號判例可資參照。
三、公訴意旨認被告涉有上開犯嫌，無非係以被告供述其與證人
    乙○○為學姐學妹關係、證人乙○○之證述及被告持有扣案
    之研磨機1台、電子秤1台、分裝包1 包等物，顯係供分裝毒
    品而販賣之用等為其主要論據。
四、訊據被告矢口否認有何販賣第二級毒品之犯行，辯稱：伊認
    識乙○○，但沒有販賣毒品與乙○○等語。經查：
  (一)證人乙○○雖於警詢中證稱：「我所吸食之毒品是向我朋友
    甲○○（綽號阿蘭）所購買」、「我每次向她購買1 小包，
    重量我不知道，約新台幣5000元」、「最近我向其購買過，
    除了這星期三（96年1月31日）以外，約在1月中旬也向甲○○購買過，當時也是以1包新台幣5000 元價格向她購買」、
    「我於1 月中旬那次是約20時左右在我家台北市○○區○○
    路旁夜市內遇到甲○○，便與她購買。96年1 月31日這次也
    是同一時間（20 時左右）在同個夜市遇到她，便又向她以1
    包新台幣5000元價格購買毒品」等語（見偵字第7301號卷第
    10頁），而指述被告涉有販賣第二級毒品安非他命之犯行，
    然觀諸乙○○所稱2 次向被告購買之情況，均是在夜市遇到
    被告，即向之購買毒品，顯與一般販毒之人就買賣毒品為恐
    遭警查緝，莫不謹慎小心，事先必先聯繫買賣之毒品之價格
    、數量及交貨地點後，始行前往交易之情有別，縱使被告與
    乙○○互相熟識，被告亦當不致隨身攜帶毒品，以期偶遇購
    買之人進行交易，是證人乙○○前開所述，已與常情不符，
    且上開販賣安非他命之事實，除證人乙○○前開證述外，並
    無其他事證可資佐證被告確涉有販賣第二級毒品之犯行，而
    證人乙○○經再予傳喚，已因所在不明而無法傳喚到庭查證
    ，其上開警詢筆錄，並無由經被告詰問核實，至被告雖坦承
    與乙○○熟識，為國中同學認識至今，交往關係良好等情（
    見偵字第7301號卷第4 頁），然仍自始否認有何販賣第二級
    毒品予乙○○之事實，不能以此即推論其有販賣第二級毒品
    安非他命之犯行。是被告所涉販賣第二級毒品之犯行，既仍
    存有合理之懷疑，尚難僅因證人乙○○無從核實之指述，遽
    為不利於被告甲○○之認定。
  (二)另關於被告持有扣案之研磨機1台、電子秤1台、分裝包1 包
    等物，其中被告已明確陳述研磨機為友人所寄放（見毒偵字
    第3204號卷第16頁、原審卷第158頁），另電子秤1台、分裝
    包1 包，雖係被告用於販賣第一級毒品使用之物，亦不當然
    基此即足推認被告亦有販賣第二級毒品之犯行。
  (三)此外，復查無其他積極證據可資證明被告甲○○有何公訴意
    旨所指2 次販賣第二級毒品予乙○○之犯行，被告上訴否認
    有販賣第二級毒品予乙○○之犯行，尚可採信。
五、綜上所述，既無證據足以證明被告有販賣第二級毒品安非他
    命2 次予乙○○之犯行，自難令負此部分之罪責。原審未予
    詳查，遽為被告此部分罪刑，自有未當，被告上訴，否認此
    部分之犯行，為有理由，應由本院就原判決關於被告所為販
    賣第二級毒品罪刑部分撤銷，改諭知被告被訴販賣第二級毒
    品部分無罪。
據上論斷，應依刑事訴訟法第369條第1項前段、第364條、第299
條第1項前段、第301條第1項前段，毒品危害防制條例第4 條第1
項、第19條第1項，刑法第11條、第59條、第47條第1項，判決如
主文。
本案經檢察官田炳麟到庭執行職務。
中    華    民    國    98    年    5     月    20    日
                  刑事第十庭    審判長法  官 楊炳禎
                                      法  官 陳春秋
                                      法  官 李春地
以上正本證明與原本無異。
如不服本判決，應於收受送達後10日內向本院提出上訴書狀，其
未敘述上訴之理由者並得於提起上訴後10日內向本院補提理由書
（均須按他造當事人之人數附繕本）「切勿逕送上級法院」。
                                      書記官 蘇秋
中    華    民    國    98    年    5     月    20    日
附錄本案論罪科刑法條之依據：
毒品危害防制條例第4條第1項
製造、運輸、販賣第一級毒品者，處死刑或無期徒刑；處無期徒
刑者，得併科新臺幣1千萬元以下罰金。


司法院資訊處製作；財團法人民間司法改革基金會備份。
